臺灣士林地方法院民事判決
110年度訴字第1078號
原      告  新北市中和地區農會
法定代理人  陳正德  
訴訟代理人  李巧鈴  
            陳英琪  
被      告  李銘堂  
            李銘輝  
            李錦珠  
共      同
訴訟代理人  蘇奕全律師
複  代理人  薛祐珽律師
被      告  吳坤璋  
            吳俊威  
上列當事人間代位請求分割遺產事件，本院於民國111年8月5日
言詞辯論終結，判決如下：
    主      文
被繼承人李陳鳳嬌所遺如附表一編號1、2、3所示之遺產，應分
割由被告李銘堂、李銘輝、李錦珠按應有部分比例各三分之一維
持分別共有。
被繼承人李陳鳳嬌所遺如附表一編號4所示之遺產，應予變價分
割，所得價金由被代位人吳中平及被告按附表二所示之應繼分比
例分配。
被告李銘堂、李錦珠應各補償被告李銘輝新臺幣柒萬壹仟捌佰壹
拾伍元。
被告李銘堂應補償被告吳坤璋、吳俊威、被代位人吳中平各新臺
幣肆拾捌萬零貳拾貳元；被告李錦珠應補償被告吳坤璋、吳俊威
、被代位人吳中平各新臺幣肆拾捌萬零貳拾貳元；被告李銘輝應
補償被告吳坤璋、吳俊威、被代位人吳中平各新臺幣肆拾伍萬陸
仟零捌拾肆元。
原告其餘之訴駁回。
訴訟費用由被告李銘堂、李銘輝、李錦珠各負擔四分之一，被告
吳坤璋、吳俊威各負擔十二分之一，餘由原告負擔。　　
    事實及理由
壹、程序事項
一、訴狀送達後，原告不得將原訴變更或追加他訴，但請求之基
    礎事實同一者不在此限。不變更訴訟標的，而補充或更正事
    實上或法律上之陳述者，非為訴之變更或追加，民事訴訟法
    第255條第1項第2款、第256條定有明文，此依家事事件法第
    51條，於家事事件亦有準用。裁判分割共有物，屬形成判決
    ，法院定共有物之分割方法，固應斟酌當事人之聲明、共有
    物之性質、經濟效用及全體共有人之利益等，而本其自由裁
    量權為公平合理之分配，但並不受當事人聲明、主張或分管
    約定之拘束（最高法院93年度台上字第1797號民事判決意旨
    參照），是當事人主張之分割方案並非裁判分割共有物訴訟
    之訴訟標的，縱使變更分割方案，亦僅屬補充或更正事實上
    或法律上之陳述，而非訴之變更。查原告起訴時，原聲明：
    被告與被代位人吳中平（原名吳懿鵬，下同）公同共有如附
    表一編號1、2所示之遺產，應分割由吳中平及被告按應繼分
    比例分別共有（見本院卷第10頁、第58頁）。嗣變更聲明為
    ：被告與吳中平公同共有如附表一編號1至4所示之遺產應予
    變價分割，吳中平所得之價金，於1,201,796元範圍內由原
    告代位受領（見本院卷第540頁）。核原告追加請求分割附
    表一編號3、4所示之遺產，並追加聲明代位受領吳中平應得
    之變價價金，與原訴均係基於同一代位吳中平行使被繼承人
    李陳鳳嬌遺產分割請求權之訴訟標的而為請求，其訴訟證據
    資料可相互流用，社會基礎事實同一，依家事事件法第51條
    準用民事訴訟法第255條第1項第2款規定，應予准許。至其
    變更所主張之分割方法，則僅係補充或更正事實上或法律上
    之陳述，依民事訴訟法第256條規定，於法並無不合。
二、被告吳坤璋、吳俊威未於言詞辯論期日到場，核無民事訴訟
    法第386條各款所列情形，而本件訴訟標的對被告有合一確
    定之必要，雖吳坤璋、吳俊威未到場，但其餘被告均已到場
    ，爰依家事事件法第51條準用民事訴訟法第385條第2項準用
    同條第1項前段規定，依原告之聲請，由其一造辯論而為判
    決。
三、「訴訟之結果，於第三人有法律上利害關係者，法院得於第
    一審或第二審言詞辯論終結前相當時期，將訴訟事件及進行
    程度以書面通知該第三人」、「第1項受通知人得依第58條
    規定參加訴訟者，準用前條之規定」、「受告知人不為參加
    或參加逾時者，視為於得行參加時已參加於訴訟，準用第63
    條之規定」，民事訴訟法第67條之1第1項、第3項、第67條
    定有明文，此依家事事件法第51條規定準用於家事事件。本
    件原告係代位吳中平行使遺產分割請求權，訴訟結果就被代
    位人吳中平自有法律上利害關係，吳中平本得依民事訴訟法
    第58條規定參加訴訟，本院復已依家事事件法第51條準用民
    事訴訟法第67條之1第1項規定告知吳中平本件訴訟（見本院
    卷第286至288頁），亦先敘明。　　
貳、實體部分
一、原告主張：吳中平積欠原告新臺幣（下同）488,080元及利
    息、違約金。吳中平與被告共同繼承被繼承人李陳鳳嬌所遺
    如附表一所示之遺產，但迄今未完成遺產分割，顯然怠於行
    使分割遺產之權利。原告為保全債權，爰依民法第242條、
    第1164條、第824條規定，本於債權人之地位，代位吳中平
    請求分割李陳鳳嬌所遺附表一編號1至4所示遺產（下稱系爭
    遺產）等語。並聲明：被告與被代位人吳中平公同共有之系
    爭遺產應予變價分割，吳中平所得之價金，於1,201,796元
    範圍內由原告代位受領。
二、被告李銘堂、李銘輝、李錦珠（下稱李銘輝等3人）則以：
    李銘輝有支出李陳鳳嬌之喪葬費用，及於李陳鳳嬌過世後支
    出稅捐費用，此等費用均應自遺產中扣償。另附表一編號1
    、2、3所示不動產（下稱系爭房地）為祖宅，現由李銘輝居
    住，為使祖宅免於遭到變賣，家族共同回憶得以保存，並使
    李銘輝毋須搬離熟悉住處，請求將系爭房地分歸李銘輝等3
    人分別共有，李銘輝等3人願以金錢補償吳坤璋、吳俊威及
    吳中平（下稱吳坤璋等3人）；再系爭房地鑑價價格過高，
    未考慮系爭房地個別情形等語置辯。並聲明：同意分割，並
    同意附表一編號4所示股票應變價後，價金由全體繼承人均
    分；但系爭房地應分歸李銘堂、李銘輝及李錦珠分別共有，
    由其等以金錢補償吳坤璋、吳俊威及吳中平應繼承部分。
三、吳坤璋、吳俊威未於言詞辯論期日到場，亦未提出書狀作任
    何聲明或陳述。
四、得心證之理由
　㈠原告得代位吳中平請求分割李陳鳳嬌所遺系爭遺產
　　⒈繼承人有數人時，在分割遺產前，各繼承人對於遺產全部
      為公同共有；繼承人得隨時請求分割遺產，民法第1151條
      、第1164條前段分別定有明文。又債務人怠於行使其權利
      時，債權人因保全債權，得以自己之名義，行使其權利，
      民法第242條前段亦有明定。是債務人有怠於辦理分割遺
      產之情形，債權人為保全其債權，自得代位債務人提起分
      割遺產訴訟，待遺產分割完畢，再就債務人分得之特定財
      產強制執行取償，以達保全其債權之目的。
　　⒉原告主張其為吳中平之債權人，吳中平已陷於無資力而無
      法清償其債權，附表一所示遺產係吳中平繼承被繼承人李
      陳鳳嬌所得，本得用以清償吳中平之債務，吳中平卻怠於
      行使分割權利等情，有本院96年4月27日士院鎮96執勇127
      59字第0960311564號債權憑證（見本院卷第460至463頁）
      、遺產稅免稅證明書（見本院卷第146頁）、土地建物查
      詢資料及異動索引（見本院卷第60至104頁）、稅務電子
      閘門財產所得調件明細表（見本院限制閱覽卷）、本院執
      行處以吳中平為當事人之繫屬案件查詢結果（見本院卷第
      458頁）在卷可查，堪予認定。則原告依民法第242條前段
      規定，代位吳中平請求分割，依上說明，即屬有據。
　㈡法定繼承人應繼分之認定
　　遺產繼承人，除配偶外，依左列順序定之：一、直系血親卑
    親屬。二、父母。三、兄弟姊妹。四、祖父母。同一順序之
    繼承人有數人時，按人數平均繼承。配偶有相互繼承遺產之
    權，與被繼承人之直系血親卑親屬同為繼承時，其應繼分，
    與他繼承人平均，民法第1138條、第1141條前段、第1144條
    第1款規定甚明。經查，李陳鳳嬌於106年7月6日死亡時，其
    繼承人為其子女即李明輝等3人及李金鑾，嗣李金鑾再於106
    年12月30日死亡，其繼承人則為吳坤璋等3人等情，有李陳
    鳳嬌繼承系統表、李陳鳳嬌、李金鑾及其等繼承人之戶籍資
    料存卷可查（見本院卷第116頁、第120至132頁），則李銘
    輝等3人及李金鑾本應平均繼承李陳鳳嬌，應繼分各為4分之
    1。嗣李金鑾死亡後，其就李陳鳳嬌之應繼分則由吳坤璋等3
    人再轉繼承，每人應繼分各為12分之1（李陳鳳嬌各繼承人
    應繼分如附表二所示），應堪認定。
　㈢喪葬及遺產管理費用之扣償
    遺產管理之費用，由遺產中支付，為民法第1150條所明定。
    所謂遺產管理之費用，具有共益之性質，凡為遺產保存上所
    必要不可欠缺之一切費用，如事實上之保管費用、繳納稅捐
    等均屬之，至於被繼承人之喪葬費用，實際為埋葬該死亡者
    有所支出，且依一般倫理價值觀念認屬必要者，性質上亦應
    認係繼承費用，並由遺產支付之。（最高法院109年度台上
    字第89號判決意旨參照）。本件李銘輝主張其支出李陳鳳嬌
    如附表三編號1所示之喪葬費用227,100元，又支付附表三編
    號2至8所示系爭房地於李陳鳳嬌死亡後之稅捐費用，共計60
    ,161元，有附表三卷證出處欄所示證據可查，堪認其主張為
    真實。依前開說明，附表三編號1所示喪葬費用應得自遺產
    扣除返還代墊之人；而附表三編號2至8所示稅捐費用，係遺
    產管理所必要支出之費用，依民法第1150條自亦應由遺產支
    付。從而，李銘輝主張其代墊如附表三所示費用共計287,26
    1元，應自李陳鳳嬌之遺產中先予扣還，自屬有據。再李陳
    鳳嬌之遺產中除附表一編號4所示，價值不足抵償上開費用
    之股票外，即為系爭房地，性質上難自該等房地扣償應給付
    李銘輝之費用。李銘輝等3人同意此部分由李銘輝以外之繼
    承人另以金錢補償，則就李銘堂、李錦珠部分，應以其等應
    繼分各4分之1計算就上開費用應負擔之數額各為71,815元（
    計算式：287,261÷4＝71,815，小數點以下四捨五入），以金
    錢各補償李銘輝。至吳坤璋等3人，則應以其等應繼分各12
    分之1，計算就上開費用應負擔之數額各23,938元（計算式
    ：287,261÷12＝23,938，小數點以下四捨五入），以金錢各
    補償李銘輝。且因本院就系爭房地所訂分割方法為以原物分
    割予李銘輝等3人維持分別共有，並由李銘輝等3人以金錢補
    償吳坤璋等3人（詳如後述），則吳坤璋等3人應補償李銘輝
    之數額可逕自李銘輝應補償吳坤璋等3人之數額減除即可。
　㈣系爭遺產分割之方法
　　⒈法院判決分割之方法，包括：一、以原物分配於各共有人
      。但各共有人均受原物之分配顯有困難者，得將原物分配
      於部分共有人。二、原物分配顯有困難時，得變賣共有物
      ，以價金分配於各共有人；或以原物之一部分分配於各共
      有人，他部分變賣，以價金分配於各共有人，民法第824
      條第2項第1、2款定有明文。又以原物為分配時，因共有
      人之利益或其他必要情形，得就共有物之一部分仍維持共
      有；如共有人中有未受分配，或不能按其應有部分受分配
      者，得以金錢補償之，同條第4項、第3項規定亦明。再定
      共有物分割之方法，固可由法院自由裁量，不受共有人主
      張之拘束，但亦須以其方法適當者為限。是法院為裁判分
      割時，需衡酌共有物之性質、價格、經濟效益，各共有人
      之意願、利害關係，共有人分得各部分之經濟效益與其應
      有部分之比值是否相當，俾兼顧共有人之利益及實質公平
      ，始為適當公平（最高法院109年度台上字第926號判決意
      旨參照）。
　　⒉李銘輝等3人陳稱：系爭房地為其祖宅，現由李銘輝居住等
      語（見本院卷第334頁、第491頁），且李銘輝現在及李陳
      鳳嬌生前均設籍附表一編號2所示房屋，有其等戶籍及除
      戶謄本可查（見本院卷第120頁、第124頁），可見李銘輝
      所述非虛。而系爭房地並無不能以原物分配之情，自不宜
      以變價分割之方式，而應以原物分配之方式分割，以維持
      系爭房地現狀，並兼顧繼承人之情感。再系爭房地中，附
      表一編號2所示建物為4層樓公寓中之4樓（下稱系爭4樓建
      物），編號1所示土地為該建物所坐落之基地（下稱系爭
      基地），編號3所示建物則為4層樓公寓之頂樓未登記增建
      物（下稱系爭頂樓增建），有該等建物之登記第一類謄本
      （見本院卷第70頁）、第二類謄本（見估價報告書附件）
      可參。則系爭4樓建物與系爭基地為一區分所有建物及所
      坐落之基地，無從分離而為讓與，基於建物使用之完整性
      ，亦不宜將系爭4樓建物、系爭頂樓增建本身再予細分，
      或將兩者分歸不同人所有，是此屬使各繼承人均受原物分
      配顯有困難之情形。再考量李銘輝等3人陳稱：願由李銘
      輝等3人就系爭房地平均維持共有，以金錢補償吳坤璋等3
      人等語（見本院卷第334頁、第541頁、第542頁），而吳
      坤璋等3人在訴訟中均未到庭，亦未表示欲對系爭房地為
      如何使用。本院考量各共有人之意願，認本件應將系爭房
      地原物分配於李銘輝等3人，由其等按應有部分各3分之1
      之比例維持共有，並由其等按應有部分比例，分別以金錢
      補償吳坤璋等3人，如此即足維繫李銘輝等3人之家族情感
      及系爭房地使用之現狀，又得顧及吳坤璋等3人之權益。
　　⒊共有物之原物分割，依民法第825條規定觀之，係各共有人
      就存在於共有物全部之應有部分互相移轉，使各共有人取
      得各自分得部分之單獨所有權。是以原物分割而應以金錢
      為補償者，倘分得價值較高及分得價值較低之共有人均為
      多數時，該每一分得價值較高之共有人即應就其補償金額
      對於分得價值較低之共有人全體為補償，並依各該短少部
      分之比例，定其給付金額，方符共有物原物分割為共有物
      應有部分互相移轉之本旨（最高法院85年度台上字第2676
      號判決先例要旨參照）。系爭房地之交易價格經本院囑託
      陳瑞貞建築師事務所鑑估，為17,280,800元。上開鑑定，
      係該事務所估價師經現場查勘後，考量當地市場供需、交
      易慣例、市場調查所得資訊，在符合不動產估價技術規則
      下，運用不動產估價原理、邏輯推論方法及經驗法則，最
      後選定以收益法、比較法兩種估價方法評估附表一編號1
      、2所示房屋土地之價格；針對附表一編號3所示未登記增
      建建物則採用成本法推算，符合不動產估價技術規則第74
      條之規定，應認可採。至李銘輝等3人雖辯稱上開估價未
      實際進入房屋查勘，亦未具體考量系爭4樓房屋與系爭頂
      樓增建屋齡高、室內結構老化，有漏水、壁癌等情，所估
      數額遠高於房屋實際價值等語（見本院卷第490至491頁、
      第543頁）。然鑑定機關估價時，均有將房屋屋齡納入考
      量，以屋齡相近之房屋作為比較之基礎（見估價報告書第
      20頁、第35頁），參以屋齡相近之房屋，結構老化程度應
      無太大差異，可見上開估價結果非未考量房屋屋齡、結構
      老化等估價因素。再李銘輝等3人稱系爭房地內有壁癌、
      漏水等情，估價報告書附件八第2頁照片固可見系爭4樓房
      屋室內有油漆剝落之情形，但油漆剝落原因繁多，並不以
      漏水、壁癌為限，況漏水、壁癌嚴重程度亦有不一，未必
      皆對不動產交易價格造成影響。加以本院民事執行處對系
      爭房地實施查封時，就系爭4樓房屋、系爭頂樓增建有無
      包括嚴重漏水在內足以影響交易之特殊情事，記載為「無
      」（見本院卷第516頁），可見該等房屋內縱有漏水、壁
      癌，嚴重程度亦未達足以影響交易價格之程度。李銘輝等
      3人指摘陳瑞貞建築師事務所鑑估之價格過高，尚非可採
      。
　　⒋依陳瑞貞建築師事務所就系爭房地所為估價鑑定結果，及
      吳坤璋等3人應繼分比例均為12分之1，而李銘輝等3人分
      割後就系爭房地應有部分各為3分之1計算，李銘輝等3人
      應分別補償吳坤璋等3人每人各480,022元（計算式：17,2
      80,800÷12÷3＝480,022，小數點以下四捨五入，此係李銘
      輝等3人中每人應分別補償吳坤璋等3人中每人之個別金額
      ）。李銘輝應補償吳坤璋等3人之個別金額，應再扣除吳
      坤璋等3人就李銘輝為遺產支出費用，每人所應補償李銘
      輝之23,938元，故李銘輝僅需補償吳坤璋等3人每人各456
      ,084元（計算式：480,022－23,938＝456,084）。
　　⒌至附表一編號4所示股票，股數僅有3股，無從以原物按應
      繼分比例分配於各繼承人，且經本院詢問到庭之人，亦無
      人願受原物之分配後，以金錢補償其他繼承人（見本院卷
      第542至543頁），即屬以原物分配顯有困難之情形，應將
      該等股票變價分割，以價金按附表二所示應繼分比例分配
      於各繼承人。
  ㈤原告主張代位受領價金無理由
　　債權人行使民法第242條之代位權，所行使者為債務人之權
    利，則其行使代位權所生私法上效果，直接歸屬於債務人。
    債權人固得代位債務人受領第三人之給付，然此僅限於債權
    人代位債務人對第三人為財產上給付之請求時，得代位受領
    第三人因而應向債務人給付之標的。於債權人代位債務人行
    使遺產分割請求權時，所行使者乃一形成權，目的為消滅繼
    承人間對遺產之公同共有關係，並非行使對其他繼承人之給
    付請求權。債務人因遺產分割所取得之權利仍歸屬於債務人
    本身，不能由債權人代位受領，債權人僅能就此等權利嗣後
    循強制執行程序受償。是原告另聲明代位吳中平受領其所應
    得之價金，為無理由，應予駁回。
五、綜上所述，原告依民法第242條、第1164條、第824條，代位
    吳中平請求本院判決分割李陳鳳嬌所遺如附表一所示遺產，
    為有理由，應予准許。爰命將系爭房地原物分配於李銘輝等
    3人按應有部分比例各3分之1維持共有，併命李銘堂、李錦
    珠應分別補償李銘輝71,815元、補償吳坤璋等3人各480,022
    元，李銘輝則應補償吳坤璋等3人各456,084元。至附表一編
    號3所示股票，則應變價分割，以所得價金按附表二所示應
    繼分比例分配於各繼承人。又分割遺產之訴，乃形式上形成
    之訴，法院不受當事人聲明分割方法之拘束，故實質上並無
    所謂何造勝訴、敗訴之問題，本院雖未依原告所主張之分割
    方法分割，亦毋須駁回原告此部分之訴。再原告請求代位受
    領吳中平所應得價金部分，則為無理由，應予駁回。
六、因共有物分割、經界或其他性質上類似之事件涉訟，由敗訴
    當事人負擔訴訟費用顯失公平者，法院得酌量情形，命勝訴
    之當事人負擔其一部，民事訴訟法第80條之1定有明文。代
    位分割遺產之訴，係由原告以自己名義主張代位權，以保全
    債權為目的而行使債務人之遺產分割請求權，原告與被告之
    間實屬互蒙其利。是以，原告代位吳中平請求分割提起本件
    分割遺產之訴雖有理由，惟本院認此部分訴訟費用之負擔，
    以由全體繼承人各按附表二所示應繼分比例負擔，較屬公允
    ，而原告之債務人吳中平應分擔部分即由原告負擔之。至於
    原告請求代位受領吳中平所應得價金部分，雖受敗訴之判決
    ，但該部分於訴訟費用之支出並無影響，爰仍諭知訴訟費用
    之負擔如主文第6項所示。
七、本件事證已臻明確，兩造其餘攻擊防禦方法及舉證，經核均
    於判決結果無影響，爰不逐一論述，附此敘明。
八、據上論結，本件原告之訴一部為有理由，一部為無理由，依
    家事事件法第51條，民事訴訟法第79條、第80條之1，判決
    如主文。
中　　華　　民　　國　　111 　年　　8 　　月　　19　　日
                  民事第一庭法  官  江哲瑋
附表一：
編號 財產名稱 數量 面積 權利範圍 1 臺北市○○區○○段○○段000地號土地  149平方公尺 4分之1 2 臺北市○○區○○段○○段00000○號建物（門牌號碼：臺北市○○區○○街00巷0弄00號4樓）  層次面積： 1.4層：86.62平方公尺 2.陽臺：13.34平方公尺 總面積：99.96平方公尺 全部 3 臺北市○○區○○段○○段00000○號建物（門牌號碼：臺北市○○區○○街00巷0弄00號4樓頂未登記部分）  86.69平方公尺 全部 4 泰豐輪胎股份有限公司股票 3股   

附表二：
編號 姓名 應繼分比例 1 李銘堂 4分之1 2 李銘輝 4分之1 3 李錦珠 4分之1 4 吳坤璋 12分之1 5 吳俊威 12分之1 6 吳中平（原名吳懿鵬） 12分之1 

附表三：
編號 項目 金額（新臺幣元） 卷證出處 1 被繼承人喪葬費用 227,100 本院卷第384至390頁 2 106年附表一編號1所示土地地價稅 3,707 本院卷第370頁 3 107年附表一編號1所示土地地價稅 17,015 本院卷第372頁 4 108年附表一編號1所示土地地價稅 17,015 本院卷第374頁 5 109年附表一編號1所示土地地價稅 16,926 本院卷第376頁 6 107年附表一編號2所示建物房屋稅 1,958 本院卷第378頁 7 109年附表一編號2所示建物房屋稅 1,839 本院卷第380頁 8 110年附表一編號2所示建物房屋稅 1,701 本院卷第382頁   287,261  
以上正本係照原本作成。
如對本判決上訴須於判決送達後 20 日內向本院提出上訴狀。如
委任律師提起上訴者，應一併繳納上訴審裁判費。
中　　華　　民　　國　　111 　年　　8 　　月　　19　　日
                            書記官  張祐誠